臺灣高等法院臺中分院民事判決　　　　 94年度上更(一)字第8號
上　訴　人　丙○○
訴訟代理人　吳瑞堯律師
複　代理人　康文毅律師
被　上訴人　丁○○
　　　　　　乙○○
　　　　　　甲○○
　　　　　　寅○○
　　　　　　辰○○
　　　　　　申○○
　　　　　　巳○○
　　　　　　未○○
　　　　　　戊○○○
　　　　　　辛○○
　　　　　　己○○
　　　　　　庚○○
　　　　　　午○○
　　　　　　癸○○
　　　　　　子○○
　　　　　　丑○○
　　　　　　戌○○
　　　　　　卯○○
　　　　　　壬○○
　　　　　　亥　○
兼前列二十人
訴訟代理人　酉○○
上列當事人間請求損害賠償事件，上訴人對於民國90年10月17日
臺灣臺中地方法院89年度重訴字第350號第一審判決提起上訴，
經最高法院發回更審，本院於94年8月24日言詞辯論終結，判決
如下：
    主  文
上訴駁回。
第二審及發回更審前第三審訴訟費用均由上訴人負擔。
    事實及理由
一、本件被上訴人起訴主張：上訴人為執業代書，與被上訴人丁
    ○○共謀，未經伊等被繼承人吳應（即丁○○之祖母）同意
    ，以吳應所有如原判決附表（下稱附表）所示土地（下稱系
    爭土地），向民間辦理抵押權設定借款，並以丁○○為借款
    人。嗣因丁○○無力清償，乃商議以上開土地辦理銀行抵押
    貸款用以清償先前之民間借款債務。為方便向銀行辦理抵押
    貸款，丁○○乃與上訴人虛偽勾串，於民國83年9月1日，以
    不實之買賣為原因，將附表所示土地所有權移轉登記予訴外
    人張素雲、陳菊鶯所有，復另行起意，意圖為訴外人張茂山
    不法利益，由不知情之張素雲、陳菊鶯配合提供之印章及印
    鑑證明書，於83年12月10日將系爭土地虛偽設定抵押權金額
    新台幣（下同）四百八十萬元予張茂山，致吳應受有四百八
    十萬元之損害，伊等均為吳應之繼承人，爰依侵權行為及不
    當得利之法律關係，求為命上訴人給付伊等四百八十萬元及
    自起訴狀繕本送達翌日起至清償日止加付法定遲延利息之判
    決（被上訴人超過上開部分之請求，經第一審為其敗訴之判
    決後，未據聲明不服）。
二、上訴人則以：伊係受吳應及丁○○之委託辦理上開事務，並
    未受有利益。縱有背信行為，因抵押權人尚未實施抵押權，
    被上訴人等實際並未受有損害。又被上訴人如欲回復原狀僅
    需塗銷抵押權之設定即可，不得逕行請求金錢賠償。且被上
    訴人塗銷抵押權登記之請求權已逾二年時效期間等語，資為
    抗辯。
三、被上訴人主張上訴人為執業代書，受吳應、丁○○、戴清助
    及戴清爽等人委託辦理貸款事宜，上訴人竟與被上訴人丁○
    ○共謀，以丁○○之祖母吳應所有如附表所示之土地，向民
    間辦理抵押貸款，並以丁○○為借款債務人。嗣因丁○○無
    力清償本息，乃商議以上開土地辦理銀行抵押貸款，用以償
    還先前之民間借款。為方便向銀行抵押貸款，乃於83年9月1
    日以買賣為由，虛偽將該筆土地所有權移轉登記予訴外人張
    素雲、陳菊鶯所有。上訴人復於83年12月10日將系爭土地為
    訴外人張茂山設定4,800,000元之第二順位抵押權，以及吳
    應於87年9月15日死亡，渠等為吳應之繼承人等事實，為上
    訴人所不爭執，並有土地登記簿謄本、土地登記聲請書、戶
    籍謄本等件為證，復據張素雲、陳菊鶯二人於本院89年度上
    訴字第2375號刑案偵審中供認不諱，堪信為真實。
四、茲就被上訴人所主張渠等被繼承人吳應所有系爭土地所有權
    先為上訴人虛偽移轉登記予張素雲、陳菊鶯所有，復為上訴
    人為張茂山設定四百八十萬元抵押權，致被上訴人等受有四
    百八十萬元之損失乙節，及上訴人以上開情詞置辯，是否有
    理，詳述於後：
（一）本案上訴人以系爭土地為張茂山設定四百八十萬元抵押權
      是否虛偽設定？或確曾向張茂山借得四百八十萬元？上訴
      人於刑案偵查中供稱：「張茂山抵押權設定一開始是假設
      定，因我為防止丁○○再拿土地去貸款，才徵得張茂山同
      意設定抵押權，後來因丁○○自行向郭欽木以房子抵押貸
      款二、三百萬元，我就幫丁○○還清這筆款，並塗銷房子
      抵押，然後再把我幫他還錢所取得二、三百萬元債權轉到
      張茂山抵押設定的部分，所以目前張茂山抵押權是真的。
      」（見台中地檢署85年度偵字第19677號卷第283頁）。於
      本院刑庭審理中則供陳：「不是這樣子（指非假設定），
      是郭欽木與丁○○有三百萬之債務未還，丁○○委託我設
      定張茂山抵押權來還此筆債務。」（見本院89年度上訴字
      第751號刑事卷第57頁背面）。是系爭抵押權人張茂山所
      設定之四百八十萬元抵押權設定之始是否虛偽乙節，上訴
      人於刑案中前後所陳並未一致。經本院訊據證人張茂山證
      稱：「我錢借四百多萬元給（上訴人）吳萬得為我設定（
      系爭抵押權，我的錢存放在大雅鄉農會．．．」（見前審
      本院卷(一)第174頁）。嗣經本院向台中縣大雅鄉農會調取
      存款人張茂山83年活期性存款明細分帳戶影本，顯示該帳
      戶於83年間先後提款九十萬元、一百七十萬元、三百萬元
      、一百七十五萬元、二百萬元、四十萬元．．．不等，有
      該分戶帳影本乙份附前審本院卷(二)第57頁以下可稽，足見
      張茂山確有資力借予上訴人四百八十萬元，是證人張茂山
      之證言堪可信為真實。系爭抵押權人張茂山確曾於83年間
      借四百餘萬元予上訴人，上訴人乃以吳應所有系爭土地為
      張茂山設定系爭四百八十萬元抵押權。本件既無證據足以
      證明抵押權人張茂山與抵押人吳應有通謀虛偽意思表示。
      則上訴人所辯：本件抵押權係虛設定，被上訴人得隨時請
      求塗銷云云，即無可採。
（二）查被上訴人丁○○等人固曾於82年間委由上訴人以其祖母
      吳應所有系爭土地向訴外人蔡金煙等人抵押貸款，嗣為向
      銀行貸得較高金額以還前開民間借款。乃偽以買賣為由將
      系爭土地過戶予訴外人張素雲、陳菊鶯。其中丁○○、陳
      菊鶯、張素雲均經本院刑事庭以89年度上訴字第2375號判
      處罪刑確定在案，上訴人則經本院以89年度上訴字第751
      號判處罪刑在案。惟就本件上訴人向張茂山借得之四百餘
      萬元質諸被上訴人丁○○始終否認曾收受該借款，並否認
      有向郭欽木借款並委由上訴人以系爭土地向張茂山貸款清
      償郭欽木等情。況且上訴人亦始終未能舉證證明以實其說
      。再參諸上訴人於前開刑案中所辯：為張茂山設定抵押權
      時係假設定乙節，與張茂山所證並不相符等情。益見上訴
      人確受有張茂山抵押貸款四百八十萬元之利益。其所辯純
      受吳應及丁○○委託辦理上開事務，未受任何利益乙節，
      亦不可採。
（三）系爭土地雖於83年9月1日由原所有人吳應移轉登記予訴外
      人張素雲、陳菊鶯所有，惟上開移轉登記係屬通謀虛偽意
      思之無效法律行為，非但為上訴人自認不諱，且據張素雲
     、陳菊鶯於其被訴偽造文書刑案偵審中均自白不諱（見本
     院89年度上訴字2375號刑事卷）。而被上訴人則為吳應之
     繼承人，亦如上述，故被上訴人現乃系爭土地之真正所有
     人。雖抵押權人張茂山現尚未實行抵押權，實際上因此而
     受償若干為未定之數；惟被上訴人所有系爭土地上既有四
     百八十萬元之抵押權登記，其所有權之完整性即受到損害
     ，渠等若欲塗銷該抵押權登記至少須清償訴外人張茂山該
     筆債務，是渠等受有損害至為明顯。上訴人辯稱：被上訴
     人可逕行訴請張茂山塗銷抵押權登記云云，純屬卸責之詞
     。
（四）按民法第197條第1項所謂知有損害，非僅指單純知有損害
      而言，其因而受損害之他人行為為侵權行為，亦須一併知
      之，若僅知受損害及行為人，而不知其行為之為侵權行為
      ，則無從本於侵權行為請求賠償，時效即無從進行。基於
      刑事訴訟法上『無罪推定』之法理，被上訴人在檢察官偵
      查終結提起公訴或不起訴處分前，僅止於懷疑或知有受損
      害及行為人（即損害賠償義務人）究係何人而已，至其因
      而受損害之他人行為是否為侵權行為，當無法一併確切知
      之。而葉○三等四人於82年2月26日經檢察官提起公訴，
      被上訴人至早應於是日始知葉○三等四人行為為侵權行為
      ，其於接獲起訴書後之同年10月19日提起刑事附帶民事訴
      訟請求損害賠償，自無請求權罹於時效之可言，上訴人為
      時效之抗辯，即不足採（最高法院91年度台上字第861號
      判決參照）。
  １、查被繼承人吳應係民前2年2月9日生，乃不識字老嫗，智
      識甚低，對於土地過戶及設定抵押等情，在上訴人及被上
      訴人丁○○有意欺瞞之解釋下，並不知實情，亦不知其權
      利已受侵害。雖吳應及家人要求丁○○詳實交代始末，然
      丁○○亦稱其不甚明瞭，只能陳述概略而已，此觀吳應等
      人所提告訴暨告發狀第五點所載「上開事件爆發後，告訴
      人等一再質問被告丁○○所有事情來龍去脈，並要求其說
      明金錢流向。被告丁○○亦稱其不甚明瞭。」即明（見本
      審卷第217頁、第224頁），被上訴人丁○○或避重就輕或
      有意欺瞞或任上訴人操縱，辨識能力低下之吳應焉能知悉
      到底何人如何侵害其權利，吳應在家人解說下，於85年10
      月初懷疑代書丙○○與丁○○應有勾串，迅於同年月15日
      提出刑事告訴（見本審卷第217頁），然因不知詳情，於
      告訴狀中亦表明「前揭所言乃被告丁○○所為之陳述，其
      是否與事實相符，告訴人等亦心存疑慮，尚有待查證。」
      （參前揭告訴暨告發狀，本審卷第227頁），故吳應於提
      出刑事告訴時，對於何人如何侵害其權利等節，尚屬模糊
      ，揆之前揭最高法院判決，本件侵權行為之時效於吳應提
      出刑事告訴時，尚未開始進行。退而言之，縱可認提出刑
      事告訴即屬知悉行為人、受有損害及有侵權行為等節，充
      其量亦只能認為吳應至早於85年10月初始大概知悉，而本
      件附帶民事起訴之時間既為87年8月20日，有原法院87年
      度附民字第423號刑事影卷可查，並未逾二年，故本件之
      侵權行為請求權並未罹於時效，應甚顯然。上訴人因背信
      而經判刑在案，被上訴人確受有抵押貸款四百八十萬元之
      損害，是被上訴人依侵權行為法律關係請求上訴人賠償四
      百八十萬元，並請求自起訴狀繕本送達上訴人翌日即88
      年6月18日起至清償日止，按年息百分之5計算之利息，於
      法有據，應予准許。
  ２、況不當得利返還請求權並無短期時效之規定，故其消滅時
      效為民法第125條規定之15年，本件被上訴人於提起刑事
      附帶民事訴訟時，主張依侵權行為、不當得利等法律關係
      而為請求（見原法院87年度附民字第423號刑事影卷內所
      附吳應等人87年8月20日附帶民事起訴狀），縱使上訴人
      主張被上訴人於85年間即已知悉，迄今亦未滿15年，其請
      求權時效自未消滅。被上訴人以單一聲明，主張依侵權行
      為、不當得利競合之法律關係而為請求，即無應再補繳裁
      判費問題。從而，上訴人並無法律上原因，竟以被上訴人
      之被繼承人吳應所有系爭土地為訴外人張茂山設定抵押權
      四百八十萬元並借得四百八十萬元，而得該四百八十萬元
      之利益，因而使吳應受有該金額之損害，茲吳應業已死亡
      ，則被上訴人繼承吳應之權利，依民法第179條、第197條
      第2項不當得利法律關係，訴請上訴人返還四百八十萬元
      之利益，並請求自起訴狀繕本送達上訴人翌日即88年6月
      18日起至清償日止，按年息百分之5計算之利息，亦有理
      由，應予准許。
五、雖上訴人辯稱本件實僅被上訴人丁○○單獨一人委任上訴人
    辦理系爭銀行貸款，依刑事判決所確定之事實，亦認上訴人
    確係受被上訴人丁○○一人之委託，並承其指示，辦理系爭
    銀行貸款，因上訴人背信罪而致生損害者，應僅丁○○一人
    而已，並不及於吳應等人，被上訴人酉○○等（除丁○○外
    ），自不得以吳應之繼承人身分，主張渠等亦為上訴人前揭
    背信罪之被害人，而提起本件附帶民事訴訟云云。惟查：
（一）上訴人自承係受吳應、丁○○、戴清助及戴清爽等人委託
      辦理貸款事宜，此觀其於刑事案件審理中之供述即明：
  １、查上訴人於刑事案之答辯狀中稱：「原告吳應、戴清爽、
      戴清助確實自願提供后里鄉○里段247－3…等土地，委託
      被告辦理民間借款即過戶完畢辦理泛亞銀行貸款…亦有相
      片可佐證。」（參本審卷第200頁，上訴人於刑事案件中
      之答辯狀），其於本院89年度上訴字第751號刑事案審理
      中亦稱：「（問：丁○○原委託你向銀行借，不是向民間
      借？）不是。」「（問：原判決附表編號一自訴人自訴你
      背信、偽造有價證券、偽造文書有何意見？）我係經吳應
      及其受託人丁○○之委託辦理的。」。「（問：原判決附
      表編號二有何意見？）亦是丁○○、戴清助委託我辦理的
      。」。「（問：原判決附表編號三有何意見？）是經附表
      所示之債務人委託辦理的。」。「（問：原判決附表編號
      四有何意見？）係經吳應、丁○○之委託辦理的。」。「
      （問：原判決附表編號五有何意見？）受吳應、丁○○之
      委託辦理的。」。「（問：原判決附表編號七、八有何意
      見？）亦是吳應、丁○○之委託辦的。」。「（問：吳應
      究係有無委任你？丁○○是否亦有委任你？）有，直接跟
      我接洽的是丁○○，後來我有去看過吳應，而後來丁○○
      的二個叔叔也有來找我。」。就此，法官詢問自訴人之意
      見，自訴人答稱：「…我先生戴爽有同意借款。」、「（
      問酉○○：戴清助有無同意借款？）有同意借款蓋房子但
      金額沒那麼多。」、「（問戴張琴：戴清助是你先生？）
      是。（問：原判決附表編號二、三抵押借款你先生有無同
      意？）有同意，但沒借那麼多。」（見本審卷第204頁以
      下，上開刑事案件本院刑事庭89年5月9日筆錄及89年12月
      13日筆錄節本）。
  ２、上訴人並主張：「…伊（指丁○○）事先有向祖母說要借
      三百萬或五百萬元，但去給祖母蓋章時，祖母並未問借款
      之數目…. 足證系爭土地之抵押設定及過戶，自訴人事先
      均同意並知情，雖其等不確知丁○○所要借錢之確切數額
      ，惟其等既事前曾概括同意丁○○持系爭土地設定抵押及
      過戶向他人借錢，並於每次辦理抵押設定及過戶時，明示
      或默示同意丁○○之行為，足認丁○○之設定抵押及過戶
      行為，已得自訴人之同意…被告丙○○完全係受丁○○、
      吳應、戴清助、戴清爽等人指示辦理抵押借款及過戶事宜
      …。」（見本審卷第213頁，上訴人於刑事案件所提之答
      辯狀節本），上訴人並提出吳應於相關文件上用印之照片
      ，主張伊親至吳應住處受其委託，然因吳應不識字，恐日
      後有所爭執，故拍照存證云云（參本審卷第216頁，上訴
      人所提出照片）。
  ３、基此，本院刑事庭認定：「丙○○為執業代書，曾多次接
      受丁○○委託，並經丁○○祖母吳應明示或默示之同意，
      以吳應所有如附表二所示之土地，向民間辦理抵押權設定
      借款…。丙○○係受吳應及丁○○之輾轉委託辦理上開土
      地之銀行貸款…」。即刑事庭綜合上揭事證，認定吳應透
      過丁○○委託上訴人辦理貸款事宜，是上訴人背信之受害
      人，應為吳應及丁○○無訛，吳應之繼承人當然得請求上
      訴人損害賠償。
（二）上訴人於前審業已承認收到張茂山所交付之借款：
  １、關於上訴人受吳應、丁○○委託處理銀行貸款事務，卻違
      背任務而設定抵押權與張茂山乙節，上訴人於刑事案審理
      中之說詞前後迴異，伊曾稱係為避免丁○○再以該等土地
      另向他人借貸，故虛偽設定抵押權予張茂山，此項不實登
      記之抵押權可以隨時塗銷云云。果若如此，上訴人與張茂
      山本即熟識，其聯絡張茂山逕為塗銷抵押權設定即可，為
      何張茂山不願辦理，並於本院前審提出台中縣大雅鄉農會
      83年活期性存款明細表，陳稱其借款四百多萬元予上訴人
      為其設定抵押權？足見該抵押借款顯係真實。
  ２、上訴人於刑案審理中又改稱前揭抵押設定一開始是假設定
      ，後來因替丁○○清償向郭欽木之借款二、三百萬元，故
      將此筆債權轉到張茂山抵押權設定的部分，所以目前張茂
      山的抵押權是真的云云。惟此乃上訴人片面說法，且被上
      訴人丁○○亦否認曾向郭欽木借款，於本院審理時陳稱：
      「我所有證件都放在上訴人丙○○那邊，是上訴人丙○○
      私下自己去辦理的。」等語（見本審卷第164頁），本院
      前審曾傳訊張茂山到庭，張茂山證稱：「我錢借四百多萬
      元給吳萬得為我設定抵押權，我的錢是放在大雅鄉農會，
      帳戶我忘了，我回去查報後再呈貴院。」，而上訴人訴訟
      代理人對張茂山前揭所言「無意見」（見前審卷(一)第174
      頁），既然上訴人對張茂山借款四百多萬元予伊並設定抵
      押權乙節無意見，顯然上訴人已收到款項，自不容其事後
      再有爭執。上訴人既以吳應之土地供擔保，向張茂山借得
      四百八十萬元，並納為己有，明顯侵害吳應權利，上訴人
      辯稱：「即便證人張茂山有將該款項交予吳萬得，該借貸
      關係亦僅存在於證人與吳萬得之間，要與被上訴人等無涉
      」云云，顯非可採。
  ３、按抵押權之設定已破壞所有權之完整性，使其權能遭受限
      制，上訴人稱抵押權人實行抵押權之前，抵押人現實並未
      受有任何損害云云，顯非可採。上訴人又稱「損害賠償應
      以回復原狀為原則。本件被上訴人等之土地縱遭設定抵押
      權四百八十萬元，以致其所有權之權能受有限制，為欲回
      復其所有權之圓滿狀態，僅需透過塗銷抵押權之設定即得
      達成，亦即被上訴人等未於請求塗銷抵押權無效果之前，
      即未受有損害，自不得改依損害賠償請求云云。惟查張茂
      山既已交付四百八十萬元借款予上訴人，在上訴人清償此
      筆債務前，張茂山自無塗銷抵押設定之可能，而「負損害
      賠償責任者，除法律另有規定或契約另有訂定外，應回復
      他方損害發生前之原狀…。第一項情形，債權人得請求支
      付回復原狀所必要之費用，以代回復原狀。」民法第213
      條定有明文，故被上訴人請求上訴人賠償四百八十萬元，
      即屬合法有據。
  ４、又系爭土地乃設定定額之普通抵押權四百八十萬元，此有
      土地登記謄本附卷可稽，張茂山既已交付四百八十萬元借
      款予上訴人，系爭土地即存有四百八十萬元之抵押權負擔
      ，該抵押權登記已破壞系爭土地所有權之完整性，被上訴
      人受有四百八十萬元之損害至為明顯，是被上訴人依侵權
      行為、不當得利之競合法律關係（見前述吳應等人87年8
      月20日附帶民事起訴狀），以單一聲明，請求上訴人給付
      被上訴人4,800,000元並加付法定遲延利息，為有理由。
六、綜上所述，本件被上訴人主張上訴人應負侵權行為損害賠償
    責任及依不當得利規定應返還所受利益，為可採，上訴人所
    辯均為無可取。從而，被上訴人本於民法第184條侵權行為
    、第179條不當得利競合之法律關係，請求上訴人給付
    4,800,000元及自起訴狀繕本送達上訴人翌日即88年6月18日
    起至清償日止，按年息百分之5計算之利息，為有理由，應
    予准許。是則原審就上開應准許部分判決上訴人應給付被上
    訴人四百八十萬元及加付法定遲延利息，並依兩造之請求分
    別諭知供擔保之假執行及免為假執行，於法並無不合。上訴
    意旨指摘原判決不當，求予廢棄改判，為無理由，應予駁回
    其上訴。
七、又本件事實已明，兩造其餘攻擊防禦方法，於結論並無影響
    ，爰不一一贅述。
八、據上論結，本件上訴為無理由，依民事訴訟法第449條第1項
    、第78條，判決如主文。
中　　華　　民　　國　　94　　年　　9 　　月　　7 　　日
                    民事第一庭審判長法　官  林陳松
                                    法　官  鄭金龍
                                    法　官  王重吉
以上正本係照原本作成。
如對本判決上訴，須於收受判決送達後二十日內向本院提出上訴
書狀，其未表明上訴理由者，應於提出上訴後二十日內向本院提
出上訴理由書 (須按他造人數附具繕本)。
上訴時應提出委任律師為訴訟代理人之委任狀。具有民事訴訟法
第四百六十六條之一第一項但書或第二項之情形為訴訟代理人者
，另應附具律師及格證書及釋明委任人與受任人有該條項所定關
係之釋明文書影本。
                                    書記官  紀美鈺
中　　華　　民　　國　　94　　年　　9 　　月　　9 　　日
                                        　　　　　　　Ｂ
